臺灣臺北地方法院民事判決
110年度訴字第6427號

原        告  李逸羣

訴訟代理人    何文雄律師
              謝允正律師
              吳芷寧律師
被        告  李逸芳

              李逸菁

兼上二被告共
同訴訟代理人  李逸薇


上列當事人間請求分割共有物事件，本院於民國一一一年六月九
日言詞辯論終結，判決如下：
    主    文
兩造共有之坐落臺北市○○區○○段○○段○○○○地號、第二五一之一地
號、第二五四地號、第二五五地號、權利範圍各八分之一之土地
肆筆，及其上建號同段第一三五二號、門牌號碼臺北市○○區○○路
○段○○○○○號建物壹筆，准予合併變賣，並按附表所示比例分配價
金。
訴訟費用由兩造按附表所示比例負擔。
    事實及理由
甲、程序方面：
    按因不動產之物權或其分割或經界涉訟者，專屬不動產所在
    地之法院管轄，民事訴訟法第十條第一項定有明文。本件原
    告請求判決分割坐落臺北市○○區○○段○○段○○○○地號、第二五
    一之一地號、第二五四地號、第二五五地號土地（下合稱本
    件土地）、權利範圍各八分之一（下合稱本件土地持分），
    及其上建號同段第一三五二號、門牌號碼臺北市○○區○○路○
    段○○○○○號建物（下稱本件建物，與本件土地持分合稱本件
    不動產），為因不動產之分割涉訟，而本件不動產坐落臺北
    市萬華區，在本院管轄區域內，依首揭法條，專屬本院管轄
    。
乙、實體方面：
一、原告部分
（一）聲明：兩造共有之本件不動產（即坐落臺北市○○區○○段○○
      段○○○○地號、第二五一之一地號、第二五四地號、第二五
      五地號、權利範圍各八分之一之土地，及其上建號同段第
      一三五二號、門牌號碼臺北市○○區○○路○段○○○○○號建物）
      ，准予變價分割，所得價金按附表所示兩造應有部分比例
      分配。
（二）原告起訴主張：本件不動產即坐落臺北市○○區○○段○○段○○
      ○○地號、第二五一之一地號、第二五四地號、第二五五地
      號、權利範圍各八分之一之土地，及其上建號同段第一三
      五二號、門牌號碼臺北市○○區○○路○段○○○○○號建物，為兩
      造共有，原告之權利範圍為二分之一，被告三人之權利範
      圍各六分之一。兩造就本件不動產並無不可分割之約定，
      且本件建物為公寓房屋之第一層，構造上難以原物分割，
      原物分割並將造成日後使用及交易之困難、減損經濟價值
      ，本件建物現並無人占有使用，對於本件建物之依存度不
      高，被告如有意取得本件不動產，亦得參與標買，並無不
      利，又李逸菁在國外，難以達成分割協議，爰依民法第八
      百二十三條第一項、第八百二十四條第一至三項規定，請
      求准予裁判分割，並以變價方式分割。
二、被告部分
　　被告原主張應將本件不動產分予被告三人，原告金錢補償，
    或由兩造共同委由仲介出售云云，嗣經本院及原告訴訟代理
    人當庭分析程序及利弊，改稱同意以變價方式裁判分割。
三、原告主張之事實，業據提出土地登記謄本、建物登記謄本為
    證（見調解卷第十五至三二、五九至一０一頁），核與本院
    職權調取之本件不動產土地建物登記資料查詢單所載相符（
    見訴字卷第六三至一二九頁），並經被告坦認屬實，原告之
    主張應堪信為真實。
四、按各共有人，除法令另有規定外，得隨時請求分割共有物，
    但因物之使用目的不能分割或契約訂有不分割之期限者，不
    在此限，民法第八百二十三條第一項定有明文。而民法第八
    百二十三條第一項所謂因物之使用目的不能分割，係指共有
    物繼續供他物之用，而為其物之利用所不可缺，或為一權利
    之行使所不可缺者而言，例如界標、界牆、區分所有建築物
    之外牆、樓梯間、共用牆、樓板等共同部分、共有之契據是
    ，最高法院五十年台上字第九七０號、八十五年度台上字第
    九六六號、八十七年度台上字第一七九七號著有判例、裁判
    闡釋甚明。本件不動產為兩造共有，各共有人權利範圍詳如
    附表所示，已如前述，而各共有人間並無不分割之協議，此
    為兩造所不爭執，則本件不動產尚非不得分割，各共有人得
    隨時請求分割，原告請求分割，於法尚無不合。
五、次按分割之方法不能協議決定，或於協議決定後因消滅時效
    完成經共有人拒絕履行者，法院得因任何共有人之請求，命
    為下列之分配：㈡原物分配顯有困難時，得變賣共有物，以
    價金分配於各共有人；共有人相同之數不動產，除法令另有
    規定外，共有人得請求合併分割，民法第八百二十四條第二
    項第二款前段、第五項亦有明定。
（一）本件建物為鋼筋混凝土造四層樓工業用建物之第一層，面
      積為一一九‧九平方公尺，折合約三六‧二七坪，另有附屬
      建物平台十九‧五五平方公尺，有卷附建物登記謄本、土
      地建物查詢資料可稽（見調解卷第三一、九九頁、訴字卷
      第六三頁），由建物登記資料、內政部地政司地籍圖資網
      路便民服務系統查詢結果、網路地圖可知，本件建物為工
      業用四層樓建物之第一層，以門牌設置側區分前、後，前
      臨臺北市萬華區西園路一段，後臨臺北市萬華區艋舺大道
      二七五巷，現前後均為店面設計，左右則有其他建物，固
      非不得在建物室內設置定著可為分隔之牆壁，將之平均分
      隔為前、後二部分，但前半部臨西園路一段近與艋舺大道
      交岔路口處，而西園路一段為雙向七線道，艋舺大道亦為
      雙向六、七線道，且道路兩側均設有人行道，一樓均為店
      面，人車流量大，建物之商業利用價值甚高，至後半部所
      臨之艋舺大道二七五巷僅為未劃設車道線之雙向單線道，
      巷道兩側一樓雖有部分店面，惟人車流量顯無從與前側相
      比擬，建物之商業利用價值與前側差異甚鉅，參諸如將本
      件建物原物分割為二，每一建物之室內面積僅約六十平方
      公尺、折合十八坪餘，面積甚小，亦不利於商業利用，且
      原告所有權權利範圍為二分之一，而原告並無原物分割、
      繼續占有使用收益本件不動產之意願，被告三人固有原物
      分割、繼續占有使用收益本件不動產之意願，然被告三人
      所有權權利範圍各僅六分之一，其中被告李逸菁並已遷出
      國外，本件不動產原物之占有使用收益對其並無實益，而
      將本件不動產全部分歸權利範圍合計六分之二即三分之一
      之被告李逸芳、李逸薇取得，有失公允，本件建物全部由
      兩造以外之一人所有、供單一利用，經濟效益、功能最佳
      。
（二）本件土地除其中坐落臺北市○○區○○段○○段○○○○○○地號土地
      外，均為本件建物之基地，而第二五一之一地號土地面積
      僅一平方公尺，並位處其餘三筆土地間，無從單獨利用，
      本件土地上除本件建物外，至少尚有七合法建物（即本件
      建物所屬公寓之二、三、四樓、門牌號碼臺北市○○區○○路
      ○段○○○○○號一至四樓），而稱區分所有建築物者，謂數人
      區分一建築物而各專有其一部，就專有部分有單獨所有權
      ，並就該建築物及其附屬物之共同部分共有之建築物；前
      項專有部分，指區分所有建築物在構造上及使用上可獨立
      ，且得單獨為所有權之標的者；共有部分，指區分所有建
      築物專有部分以外之其他部分及不屬於專有部分之附屬物
      ；專有部分與其所屬之共有部分及其基地之權利，不得分
      離而為移轉或設定負擔；專有部分不得與其所屬建築物共
      用部分之應有部分及其基地所有權或地上權之應有部分分
      離而為移轉或設定負擔，民法第七百九十九條第一、二、
      五項、公寓大廈管理條例第四條第二項規定甚明，本件土
      地持分自應與本件建物合併分割。
（三）加以被告經本院及原告訴訟代理人當庭分析原物分割與變
      價分割之程序及利弊後，亦當庭同意採變價分割方式分割
      ，爰依職權定兩造共有之本件不動產分割方法為合併變價
      分割，並按附表所示共有人應有部分比例分配價金。
六、綜上所述，本件不動產為兩造共有，無不能分割之情形，本
    件建物原物分割有失公允且有損本件不動產之經濟價值及利
    用，本件土地上除本件建物外，至少尚有七合法建物，本件
    土地持分依法亦不得與本件建物分離移轉，亦不適於原物分
    割，而應與本件建物合併分割，從而，原告請求本院准予分
    割本件不動產，洵屬有據，應予准許，爰定本件不動產分割
    方法為合併變價分割，並按附表所示共有人應有部分比例分
    配價金。
七、本件為因共有物分割之事件涉訟，共有人均蒙其利，由敗訴
    當事人負擔訴訟費用顯失公平，爰酌量情形，依民事訴訟法
    第八十一條之一規定，命兩造依應有部分比例分擔訴訟費用
    。
據上論結，本件原告之訴為有理由，依民事訴訟法第三百八十五
條第一項前段、第八十條之一，判決如主文。
中　　華　　民　　國　　111 　年　　6 　　月　　27　　日
                    民事第四庭  法　官  洪文慧
以上正本係照原本作成。
如對本判決上訴，須於判決送達後20日內向本院提出上訴狀。如
委任律師提起上訴者，應一併繳納上訴審裁判費。
中　　華　　民　　國　　111 　年　　6 　　月　　27　　日
                                書記官  江柏翰

附表：（坐落臺北市萬華區華江段三小段第二五０、二五一之一
      、二五四、二五五地號、權利範圍各八分之一土地及建號
      同段第一三五二號、門牌號碼臺北市○○區○○路○段○○○○○號
      房屋）共有人應有部分比例即變價分割共有物之價金分配
      比例
稱謂 共有人 比 例 原告 李逸羣 １／２  被告 李逸芳 １／６  李逸薇 １／６  李逸菁 １／６